【裁判字號】    94,重上,53
【裁判日期】    950626
【裁判案由】    損害賠償
【裁判全文】
臺灣高等法院高雄分院民事判決          94年度重上字第53號
上  訴  人  戊○○○
                      號
上  訴  人  丙○○
上  訴  人  丁○○
共同
訴訟代理人  吳保仁律師
被上訴人    甲○○
被上訴人    勝和冷凍有限公司
法定代理人  乙○○
共同
訴訟代理人  吳信賢律師
複代理人    程高雄律師
上列當事人間請求損害賠償事件，上訴人對於民國93年5 月14日
臺灣高雄地方法院92年度交附字第202 號刑事附帶民事訴訟第一
審判決提起上訴，經本院刑事庭（93年度交附民上字第2 號）裁
定移送前來，本院於95年6 月14日言詞辯論終結，判決如下：
    主  文
原判決關於駁回上訴人戊○○○後開第二項之訴部分之裁判廢棄
。
被上訴人應連帶給付上訴人戊○○○新台幣陸拾玖萬捌仟肆佰貳
拾捌元，及自民國93年1 月10日起，至清償日止，按週年利率百
分之五計算之利息。
上訴人戊○○○其餘上訴，及上訴人丙○○、丁○○之上訴，均
駁回。
第二審訴訟費用由被上訴人連帶負擔三分之一，餘由上訴人負擔
。
    事實及理由
一、上訴人主張：被上訴人甲○○於民國92年2月9日晚上9時5分
    許，駕駛被上訴人勝和冷凍有限公司（下稱勝和公司）所有
    車牌號碼5S-9428號小貨車，行至高雄縣茄萣鄉○○路○段
    267 號前之快車道上，準備由快車道變換車道進入慢車道至
    路旁停車，竟疏未注意與後方直行之車輛保持安全距離，致
    在後之被害人鄭天啟騎乘OKA-015 號重機車閃避不及，而撞
    擊小貨車左後方，鄭天啟因而人車倒地，受有頸椎第2 、3
    節斷裂等傷害，並經送醫不治死亡。被上訴人甲○○過失不
    法侵害鄭天啟致死，被上訴人勝和公司係甲○○之僱用人，
    應與甲○○連帶負賠償責任。上訴人戊○○○係鄭天啟之妻
    ，支出醫藥費新台幣（下同）3,790 元，殯葬費452,845 元
    ，戊○○○受鄭天啟之扶養，其扶養費損害為550,307 元，
    且其精神上受痛苦，請求賠償精神慰藉金2,503,058 元，合
    計3,510,000 元。上訴人丙○○、丁○○為鄭天啟之子女，
    因鄭天啟之死亡，致精神上受痛苦，各請求賠償精神慰藉金
    1,000,000 元等情。爰依侵權行為之法律關係，求為命被上
    訴人連帶給付上訴人戊○○○3,510,000 元，上訴人丙○○
    、丁○○各1,000,000 元，及均自起訴狀繕本送達被上訴人
    之翌日即93年1 月10日起，至清償日止，按週年利率百分之
    5 計算之利息之判決。原審為上訴人全部敗訴之判決，上訴
    人於本院聲明：原判決廢棄，被上訴人應連帶給付上訴人如
    上述金額及利息，並願供擔保請准宣告假執行。
二、被上訴人則以：被上訴人甲○○係將小貨車停放在事故地點
    之路邊，並非駕駛行進間準備停車，並無過失。若認被上訴
    人甲○○應負過失責任，因鄭天啟酒醉駕車為肇事原因，應
    負百分之80之與有過失責任。鄭天啟之餘命為29年，其對上
    訴人戊○○○之扶養義務之年限，應以29年計算。上訴人請
    求之精神慰藉金均過高等語，資以抗辯。於本院聲明：上訴
    駁回，並願供擔保請宣告准免為假執行。
三、兩造不爭執及爭執事項：
  (一)兩造不爭執事項：
  1.鄭天啟於92年2 月9 日晚上9 時5 分許，駕駛OKA-015 號重
    機車，行至高雄縣茄萣鄉○○路○段267 號前，自後撞擊被
    上訴人勝和公司所有車牌號碼5S-9428 號小貨車左後方，鄭
    天啟因而人車倒地，受有頸椎第2 、3 節斷裂等傷害，並經
    送醫不治死亡。
  2.被上訴人甲○○受被上訴人勝和公司僱用，駕駛上開小貨車
    。
  3.上訴人戊○○○因鄭天啟之受傷死亡，支付台南市立醫院醫
    藥費3,790 元。已領取強制汽車責任險之保險金1,400,000
    元。。
  (二)兩造爭執事項：
  1.被上訴人甲○○是否應負過失責任？
  2.鄭天啟是否與有過失？
  3.若被上訴人應負賠償責任，上訴人得請求之金額為若干？
四、被上訴人甲○○是否應負過失責任？
    查，鄭天啟於上開時地，駕駛重機車，行至高雄縣茄萣鄉○
    ○路○段267 號前，自後撞擊被上訴人勝和公司所有小貨車
    左後方，鄭天啟因而人車倒地，受有頸椎第2 、3 節斷裂等
    傷害致死之事實，為兩造所不爭執，兩造爭執者為兩車相撞
    時，係兩車進行中追撞，或小貨車係停放在事故地點之路邊
    ，並非駕駛行進間發生事故。經查：
  (一)肇事地點係4 線道，中央分向島，限速時速50公里，鄭天啟
    所駕駛之機車係沿高雄縣茄萣鄉○○路由北向南行駛於慢車
    道，途經該路267 號前，撞擊同向之被上訴人勝和公司所有
    之小貨車車尾左後車斗處肇事，肇事後之現場，鄭天啟之機
    車停止於行向車道小貨車左後車角處，機車左倒，機車後輪
    軸心距外側快車道右側邊線0.8 公尺，前輪軸心距外側快車
    道右側邊線1.8 公尺。小貨車車身終止於慢車道路邊，左前
    車角距左邊外側快車道右側邊線1.7 公尺，左後車角距左邊
    外側快車道右側邊線1.2 公尺，車身朝往右前斜之方向。有
    汽車交通事故現場測繪調查報告表、肇事現場圖、事故現場
    照片可稽（附於本院93年度交上訴字第31號刑事卷內之警卷
    ），
  (二)肇事現場在機車行向之慢車道上，有機車左倒後由機車中間
    支撐架與地面所產生之刮地痕，刮地痕起點沿機車行向，由
    後往前近乎直線刮出至機車終止處，長約2 公尺，有事故現
    場照片可稽，再依刮地痕之起點，以及機車之散落物掉落於
    機車刮地痕起點之兩側附近，及上開兩車終止之位置，可推
    知兩車之撞擊點位置，應於機車刮地痕起點某處，亦即小貨
    車之車尾左後車斗於兩車碰撞時，小貨車車身之位置，係行
    駛在慢車道上，隨即被機車由後追撞。
  (三)機車於左倒後由後往前刮出至長約2 公尺之刮地痕而終止，
    小貨車終止位置之車身左後車角，距機車刮地痕起點處（亦
    即兩車撞擊點處），約向前移動有2.5 公尺左右，而機車之
    車頭前端，正好倒於小貨車之車尾車斗處，足認機車追撞小
    貨車前，小貨車應是行進中，只是速度比機車慢，而機車在
    追撞小貨車後，兩車繼續往前移動分開至最後終止位置。
  (四)被上訴人雖抗辯小貨車係停於路邊之靜止狀態云云。惟以機
    車本身之重量所產生之衝撞動力，要使停車靜止之小貨車往
    前推行2.5 公尺左右，應屬不可能。被上訴人雖又抗辯：以
    牛頓第二運動定律可知，如體重70公斤之人騎乘150 公斤之
    重機車，以70公里時速前進，碰撞靜止物體時，可產生之外
    力將有71836.4 公斤重，足以將該小貨車推行2.5 公尺云云
    。然查，兩車撞擊後，機車只有車頭深藍色燈殼罩與頭燈玻
    璃破裂全毀，車前置物籃撞凹變形、右側擾流板車身外殼撞
    裂損壞、車前輪罩破裂等處損壞，而鄭天啟受有頸椎第2、3
    節斷裂、肋骨第9 肋骨斷裂及其他擦挫傷等傷，上開車損及
    鄭天啟之傷勢均係機車之衝撞力量造成，若以被上訴人所抗
    辯以時速70公里所產生之高達71836.4 公斤重之撞擊力，撞
    擊小貨車之結果，則機車之受損程度及鄭天啟之外傷豈止於
    上述情形而已。而證人蘇憲中雖於本院上開刑事案件中證稱
    ：我轉彎後看到被害人鄭天啟倒臥地上，當時（小貨車）上
    沒有人，四周均無人等語（上開本院刑事卷第66、67 頁）
    ，但該證人亦證稱車禍發生時，其沒有在場，係發生事故後
    約30秒始至現場等語。則該證人並非目擊證人，而當時係夜
    間，被上訴人甲○○於事故發生時，可立即熄火離開現場。
    被上訴人抗辯小貨車係靜止停於路邊，無人駕駛云云，委無
    可採。
  (五)由上述兩車撞擊後終止位置，及刮地痕起點、位置，及兩車
    係同向行進中發生追撞，可知小貨車在未被追撞前，應係由
    左側之快車道變換至慢車道往前直行，而被上訴人甲○○所
    上班之被上訴人勝和公司位於小貨車終止位置附近，足認被
    上訴人甲○○當時係駕駛小貨車由快車道變換至慢車道，欲
    在被上訴人勝和公司圍牆邊準備停車，隨即被自後駕駛機車
    之鄭天啟追撞。
  (六)按汽車在雙向4 車道行駛，於變換車道時，應讓直行車先行
    ，並注意安全距離。道路交通安全規則第98條第6 款定有明
    文。被上訴人甲○○當時又無不能注意之情事，竟於變換車
    道時，疏未注意安全距離，以致肇事，因而致鄭天啟人車倒
    地受傷死亡，被上訴人甲○○有過失，且其過失與鄭天啟人
    之死亡有相當因果關係。
  (七)本件車禍事故經送請台灣省高屏地區車輛行車事故鑑定委員
    會鑑定、並經台灣省車輛事故覆議鑑定委員會覆議結果，均
    認：被上訴人甲○○之小貨車係進行中，鄭天啟自後追撞，
    小貨車非靜止中停車遭追撞等情，有台灣省高屏地區車輛行
    車事故鑑定委員會鑑定意見書、台灣省車輛事故覆議鑑定委
    員會覆議函各一紙可按（附於上開刑事卷之偵查卷內）。又
    再送請中央警察大學鑑定結果，認為被上訴人甲○○駕駛小
    貨車由快車道變換至慢車道，準備至路邊停車，未注意後方
    之直行車，被酒醉之鄭天啟駕駛機車自後追撞，鄭天啟為肇
    事主因，被上訴人甲○○為肇事次因等情，有中央警察大學
    93年12月3 日校鑑科字第0930004780號鑑定書可稽（附於上
    開刑事卷外放）。
  (八)綜上，被上訴人甲○○應負過失責任，被上訴人抗辯小貨車
    依規定停於路邊，甲○○無過失云云，均無可採。
五、鄭天啟是否與有過失？
  (一)按「汽車駕駛時，駕駛人應注意車前狀況... ，並隨時採取
    必要之安全措施」、「汽車駕駛人飲酒後其吐氣所含酒精成
    分超過每公升0.25毫克以上者，不得駕車」。道路交通規則
    第94條第3 項、第114 條第2 款分別定有明文。
  (二)鄭天啟於上開車禍後送醫經檢測出血液酒精濃度為0.205%W/
    V ，有法務部調查局調科壹字第09200047310 號檢驗通知書
    可按（附於上開刑事卷之偵查卷內），換算呼氣酒精濃度為
    每公升1.025 毫克，已超過每公升0.25毫克之規定。而以被
    上訴人甲○○於系爭事故發生時係變換車道準備路邊停車，
    變換車道之速度應非快速，以兩車當時之行進方向、撞擊之
    相對位置及現場狀況以觀，鄭天啟於行經該車禍地點時，在
    正常情況，應有足夠之時間得發覺其前變換車道之被上訴人
    甲○○所駕車輛小貨車，而採取閃避行為，鄭天啟卻未及閃
    煞，自後追撞小貨車車尾左後車斗，顯見鄭天啟因酒精濃度
    過高駕車，已影響其行車能力，除違反道路交通規則第114
    條第2 款之規定，且疏未注意車前狀況，致未能發現在前方
    變換車道之被上訴人甲○○之車輛，未及時煞車或採取其他
    必要之安全措施以致自後追撞，違反道路交通規則第94第3
    項之規定，亦有過失。上訴人抗辯被上訴人甲○○突然變換
    車道，致鄭天啟措手不及，鄭天啟並無過失云云，委無可取
    。
  (三)綜上，本院依上述被上訴甲○○、鄭天啟之過失情形及程度
    ，認就本件事故，鄭天啟過失之情形較重，被上訴人甲○○
    應負百分之40之責任，鄭天啟應負百分之60之責任。
六、上訴人得請求之金額為若干？
  (二)按因故意或過失不法侵害他人之權利者，負損害賠償責任；
    又受僱人因執行職務不法侵害他人之權利者，由僱用人與行
    為人連帶負賠償責任。民法第184 條第1 項前段、第188 條
    第1 項前段分別定有明文。被上訴人勝和公司僱用被上訴人
    甲○○駕駛上開小貨車，甲○○因駕駛該小貨車即執行職務
    過失不法侵害鄭天啟致死，依上開法條規定，被上訴人勝和
    公司與甲○○應連帶負賠償責任。
  (三)又不法侵害他人致死者，對於支出醫藥費及增加生活上需要
    或殯葬費之人，亦應負損害賠償責任。被害人對於第三人負
    有法定扶養義務者，加害人對於該第三人亦應負損害賠償責
    任。不法侵害他人致死者，被害人之父母、子女及配偶，雖
    非財產上之損害，亦得請求賠償相當之金額，民法第192 條
    、第194 條分別定有明文。上訴人本於侵權行為之法律關係
    ，依前揭規定，請求被上訴人賠償損害，於法有據。茲所應
    審究者，厥為上訴人請求之各項金額是否允當，爰分述如次
    ：
  1.醫療費用部分：
    上訴人戊○○○主張因鄭天啟受傷死亡，其支付台南市立醫
    院醫藥費3,790 元之事實，為被上訴人所不爭執，並有上開
    醫院函覆醫療費用明細表1 紙可稽，且上訴人戊○○○此部
    分支出費用均為醫療所必要，其此部分之請求，應予准許。
  2.扶養費部分：
    上訴人戊○○○主張其為鄭天啟之配偶，鄭天啟對其有扶養
    義務，以戊○○○尚有餘命40年，每年扶養金額以74,000
    元計算，扣除中間利息，且其另有子女2 人為扶養義務人，
    3 人平分扶養義務，請求扶養費550,307 元等語。被上訴人
    則以扶養之年限應以鄭天啟之餘命計算等語。查，上訴人戊
    ○○○現無工作，無法維持生活，及每年扶養費用以74,000
    元計算之事實，為被上訴人所不爭執（本院卷第123 頁）。
    又鄭天啟（44年12月19日出生），其於92年2 月9 日死亡時
    年47歲，以93年台閩地區簡易生命表統計，尚有餘命29.66
    年，按扶養親屬免稅額每人每年74,000元計算，依霍夫曼式
    扣除中間利息，因上訴人戊○○○另育有子女即上訴人丙○
    ○、丁○○為扶養義務人，應與鄭天啟3 人平均負擔扶養費
    ，則上訴人戊○○○一次可請求之扶養費為456,100 元（
    74,000x18.000000 00 x1/3 =456,100 元，小數點以下四捨
    五入)。 上訴人戊○○○雖主張其於鄭天啟死亡時，其餘命
    尚有40年云云，但鄭天啟之餘命僅29.66 年，則鄭天啟縱未
    因本件車禍死亡，其餘命期限後，亦無法扶養上訴人戊○○
    ○，上訴人戊○○○之受扶養之年限應以鄭天啟之餘命計算
    ，始為合理。故上訴人戊○○○請求被上訴人賠償扶養費
    456,100 元，為有理由，應予准許，逾此請求，為無理由。
  3.殯葬費部分：
    上訴人戊○○○主張因鄭天啟死亡，其支出殯葬費452,845
    元等語。被上訴人則以殯葬費在300,000 元範圍內為必要，
    逾此為非必要費用云云。查，上訴人戊○○○因鄭天啟死亡
    ，支出殯葬費452,845 元之事實，業據其提出明細表1 紙、
    估價單7 紙、收據7 紙、繳款書1 紙為證（本院交附民上字
    第2 號卷第68至71頁），被上訴人對上訴人戊○○○支出上
    開費用並不爭執，僅抗辯：明細表所記載之鮮花店及道士項
    目支出之費用過高云云。然鮮花店項目支出之123,200 元係
    供佈置靈堂、告別式場之用花，道士項目支出之160,000 元
    係供道士念經及做法事之用品，此均為台灣民間殯葬習俗，
    以鄭天啟生前係高雄縣茄萣鄉鄉公所之清潔隊司機，死亡時
    年47歲之身分、地位觀之，上開殯葬費之支出，均為必要之
    費用。故上訴人戊○○○請求被上訴人賠償452,845 元，為
    有理由，應予准許。
  4.非財產上損害部分：
    上訴人戊○○○請求2,503,058 元，上訴人丙○○、丁○○
    各請求1,000,000 元。經查，上訴人戊○○○係鄭天啟之配
    偶，上訴丙○○、丁○○係鄭天啟之子女，有戶籍謄本可稽
    。因本件車禍，致上訴人戊○○○遭喪偶之痛，上訴丙○○
    、丁○○遭喪父之痛，且鄭天啟死亡時年僅47歲，上訴人精
    神上當受極大痛苦。本院並斟酌上訴人戊○○○國小畢業、
    現無工作、93年薪資所得為6,372 元、無不動產；上訴人丙
    ○○國中畢業、擔任鄉公所清潔隊之臨時工、93年薪資所得
    408,000 元，有房屋一棟，上訴人丁○○高中畢業、每月薪
    資1 萬餘元、93年薪資所得162,858 元，無不動產，被上訴
    人甲○○國中畢業、任職被上訴人勝和公司擔任司機、無不
    動產，被上訴人勝和公司資本總額10,000,000元等情，有稅
    務電子閘門財產所得調件明細表、勝和公司基本資料附本院
    卷可稽，本院認為上訴人戊○○○請求精神慰藉金2,000,
    000 元，上訴人丙○○、丁○○各請求1,000,000 元，尚屬
    合理，應予准許。上訴人戊○○○逾此請求為無理由。
 (四)綜上，上訴人戊○○○得請求被上訴人連帶賠償之金額為
   2,912,735 元，上訴人丙○○、丁○○各1,000,000 元，因
   被害人鄭天啟與有過失，被上訴人就本件交通事故之發生僅
   應負40% 之過失責任，已如前述，上訴人亦應負擔鄭天啟之
   過失，依公平之原則，有民法第217 條第1 項之過失相抵規
   定之適用（最高法院73年台再字第182 號判例參照），則應
   減輕被上訴人60% 之賠償金額，減輕後，上訴人戊○○○得
   請求被上訴人連帶賠償之金額為1,165,094 元（2,912,735
   元x40%＝1,165,094） 。上訴人丙○○、丁○○得請求被上
   訴人賠償之金額為400,000 元（1,000,000 元x40%=400,000
   ）。
 (五)按保險人依強制汽車責任保險法規定給付之保險金，視為加
   害人或被保險人損害賠償金額之一部分；加害人或被保險人
   受賠償請求時，得扣除之。又強制汽車責任保險之死亡保險
   金給付之受益人，為受害人之繼承人。強制汽車責任保險法
   第30條、第10條第2 款定有明文。查，上訴人戊○○○於事
   故發生後，領取強制汽車責任保險之保險金1,400,000 元，
   有上訴人戊○○○提出之郵局存摺可按。上訴人3 人均為鄭
   天啟之繼承人，則上開保險金應平分取得，即上訴人戊○○
   ○取得466,666 元（小數點以下捨去），上訴人丙○○、丁
   ○○各取得466,667 元（小數點以下四捨五入）。依前揭說
   明意旨，應自上訴人得請求之損害賠償額中各扣除該筆金額
   。上訴人抗辯全部由上訴人戊○○○所得請求金額中扣除云
   云，委無可採。則扣除上訴人戊○○○領取強制汽車責任保
   險之保險金，被上訴人尚應連帶賠償上訴人戊○○○
   698,428 元（1,165,094-466,666=698,428） 。而上訴人丙
   ○○、丁○○各領得保險金466,667 元已超過其得請求賠償
   之400,000 元之金額，經扣除保險金後，不得再請求被上訴
   人賠償。
七、綜上所述，上訴人戊○○○本於侵權行為之法律關係，請求
    被上訴人連帶給付3,510,000 元及其利息，則於698,428 元
    ，及自起訴狀繕本送達翌日即93年1 月10日起至清償日止，
    按年息百分之5 五計算之遲延利息範圍部分，為有理由，應
    予准許。逾此之請求，為無理由，應予駁回。上訴人丙○○
    、丁○○本於侵權行為之法律關係，各請求被上訴人連帶給
    付1,000,000 元及其利息部份，均無理由，應予駁回。原審
    就上開應准許部分，為上訴人戊○○○敗訴之判決，尚有未
    洽，上訴意旨求予廢棄改判，為有理由，爰由本院予以廢棄
    改判如主文第2 項所示。上開不應准許部分，原審為上訴人
    戊○○○、丙○○、丁○○敗訴之判決，並駁回其假執行之
    聲請，理由雖有不同，結論相同，上訴意旨求予廢棄改判，
    為無理由，應駁回此部分之上訴。上訴人戊○○○雖聲請假
    執行，惟其勝訴部分，因被上訴人上訴之利益未逾
    1,500,000 元，不得上訴而告確定，無宣告假執行之必要；
    其敗訴部分，其訴既經駁回，假執行之聲請亦失所附麗，應
    併予駁回，故原審駁回上訴人戊○○○之假執行之聲請，理
    由雖不盡相同，結論相符，本院不另為駁回之諭知。
八、據上論結，本件上訴為一部有理由，一部無理由，依民事訴
    訟法第450 條、第449 條第1 項、第2 項、第79條、第85條
    第1 項前段、第2 項，判決如主文。
中    華    民    國    95    年    6     月    26    日
                            民事第三庭
                                審判長法官  張國彬
                                法      官  吳登輝
                                法      官  簡色嬌
以上正本證明與原本無異。
被上訴人不得上訴。
上訴人如對本判決上訴，須於判決送達後20日內向本院提出上訴
狀，其未表明上訴理由者，應於上訴後20日內向本院提出上訴理
由書（均須按他造當事人之人數附繕本）。上訴時應提出委任律
師或具有律師資格之人之委任狀，並依附註條文規定辦理。
中    華    民    國    95    年    6     月    26    日
                                書  記  官  黃一秋
附註：
民事訴訟法第466 條之1 ：對於第二審判決上訴，上訴人應委任
律師為訴訟代理人，但上訴人或其法定代理人具有律師資格者，
不在此限。
上訴人之配偶、三親等內之血親、二親等內之姻親，或上訴人為
法人、中央或地方機關時，其所屬專任人員具有律師資格並經法
院認適當者，亦得為第三審訴訟代理人。
第1 項但書及第2 項情形，應於提起上訴或委任時釋明之。


司法院資訊處製作；財團法人民間司法改革基金會備份。
